【裁判字號】    89,上,32
【裁判日期】    890913
【裁判案由】    給付貨款
【裁判全文】
臺灣高等法院臺南分院民事判決  八十九年度上字第三十二號   Ｋ
      上  訴  人  乙  ○  ○
      訴訟代理人  蔡  碧  仲  律師
                  汪  玉  蓮  律師
                  吳  碧  娟  律師
                  送達代收人  .
      被上訴人    國聖石材股份有限公司  設花蓮市○○路一三號
      法定代理人  甲  ○  ○  .
      訴訟代理人  吳  永  茂  律師
      複代理人    曾  慶  雲  律師
右當事人間請求給付貨款等事件，上訴人對於中華民國八十八年十一月十日臺灣嘉義
地方法院第一審判決（八十八年度訴字第八一三號）提起上訴，本院判決如左：
      主      文
原判決關於命上訴人連帶給付被上訴人新台幣伍佰貳拾壹萬仟柒佰伍拾元本息與該
部分假執行之宣告，暨除確定部分外訴訟費用之裁判均廢棄。
右開廢棄部分，被上訴人在第一審之訴及假執行之聲請均駁回。
第一審（除確定部分外）、第二審訴訟費用由被上訴人負擔。
      事      實
甲、上訴人方面：
一、聲明：求為判決除如受不利判決，願供擔保，請准免為假執行外，如主文所示。
二、陳述：除與原判決記載相同者，予以引用外，補稱：
（一）本件被上訴人向上訴人請求給付貨款顯為無理由，蓋上訴人係建銘石材企業有
      限公司（下稱建銘公司）之大股東，與董事長簡銘住出資額相同，上訴人乙○
      ○負責現場監工，並擔任建銘公司之總經理，本件購貨者係建銘公司，上訴人
      僅係出資之股東，且上訴人本身並未向被上訴人購買貨物，被上訴人自不應要
      求上訴人負給付貨款之責。
（二）建銘公司自八十三年十月起，陸續向被上訴人購買大理石材，貨款均係開立建
      銘公司所有第一商業銀行新西分行支票存款第○六四六一─七號帳戶之支票支
      付，上開支票之發票人欄印鑑卡登記為「建銘石材企業公司、簡銘住、乙○○
      」。系爭帳戶支票初期信用良好，不曾退票，三、四年來建銘公司均以上開帳
      戶之支票支付款項，且均係被上訴人之實際負責人王應郎，親自持被上訴人公
      司之送貨單至建銘公司，由簡銘住及會計核對，金額相符者即由會計小姐在支
      票上蓋用建銘公司大章，另由簡銘住蓋伊保管之小章、再由乙○○蓋用其個人
      之私章後，將支票交由王應郎收取，且王應郎每次收款前，均事先聯絡，俾讓
      上訴人在公司等待，以完成建銘公司之發票行為；嗣於八十六年初，建銘公司
      開始有退票情形，被上訴人即與建銘公司協議換票，並由建銘公司支付利息，
      系爭支票係國聖公司之實際負責人王應郎向會計領取時，因建銘公司前有退票
      記錄，被上訴人公司乃要求簡銘住及乙○○於系爭支票上背書，足見上訴人確
      係代表建銘公司簽發支票無訛。
（三）又上訴人並未自認系爭支票係其所簽發，上訴人於原審法院審理時，係陳稱：
      渠並非發票人，惟支票上之印章係其所蓋印，實則系爭支票之發票人係建銘公
      司，因申請支票帳戶時，為使負責人簡銘住及上訴人能同時知悉建銘公司之財
      務狀況，遂在申請支票開戶時，要求建銘公司在金融機構開戶之印鑑卡上加載
      上訴人之印章，即須二位股東共同代理簽發建銘公司之支票始完成發票行為，
      鈞院前向向第一銀行新西分行所調史建銘公司八十七年、八十八年之開戶印鑑
      卡上之發票人為建銘公司，足徵上訴人確非上開支票之發票人。
（四）再參諸被上訴人前曾要求上訴人在支票上背書以負背書人責任，及被上訴人之
      實際負責人王應郎（起訴書係以王應郎為法定代理人）前曾向台灣嘉義地方法
      院對上訴人聲請發支付命令，聲請之理由係要求上訴人負「背書人」責任，且
      上開支付命令經異議視同起訴後，業經被上訴人之實際負責人王應郎撤回起訴
      ，足見上訴人在支票上簽章，形式上已可認知係代理建銘公司簽發支票之意旨
      而為，否則被上訴人不會要求代理公司簽發支票之簡銘住及上訴人在支票背面
      背書，綜上，足徵上訴人並非上開支票之共同發票人，被上訴人請求上訴人負
      發票人責任，即為無理由，應予駁回。
三、證據：除援用第一審所提證據外，補提支付命令聲請狀、送貨單、支票、起訴書
    、支付命令、支票明細表、利息計算書（均影本）等件為證。
乙、被上訴人方面：
一、聲明：求為判決：（一）上訴駁回。（二）上訴費用由上訴人負擔。
二、陳述：除與原判決記載相同者，予以引用外，補稱：
（一）否認上訴人之主張及陳述。
（二）建銘公司自八十三年十月起，陸續向被上訴人購買大理石材，貨款均開立第一
      商業銀行新西分行帳號○六四六一─七為付款人之支票支付，上開支票之發票
      人為「建銘石材企業有限公司、簡銘住、乙○○」。上開帳戶支票初期信用良
      好，不曾退票，上訴人三、四年來都以上開帳戶支票交付。交付支票之過程略
      為：由被上訴人之前任負責人王應郎，檢附請款之送貨單，親自到建銘公司，
      由簡銘住、乙○○核對，金額符合即由會計小姐在支票上蓋建銘公司大章，另
      由簡銘住蓋伊所保管代表公司作成發票行為之小章、再由乙○○蓋其個人私章
      後，交付王應郎收回。由上開支票簽發過程以觀：簡銘住係公司之法定代理人
      ，代表法人完成簽發支公司完成發票行為，因而其私章，係蓋在公司章之後；
      至上訴人乙○○係簡某代表公司完成發票行為，再另外在支票正面發票人欄處
      蓋章，其個人亦同為發票人，究非為代表公司才簽發支票。
（三）本件爭點厥在：(一)上訴人有無簽發系爭十六紙支票，面額共計五百二十一萬三
      千七百五十元？(二)上訴人究竟係立於建銘公司法定代理人立場簽發支票，抑或
      係與建銘公司共同簽發支票？二端而已。茲再析述如下：
（１）上訴人對於建銘公司向被上訴人公司購買大理石材，貨款共計五百二十一萬三
      千七百五十元，簽發系爭十六紙支票交被上訴人收執，嗣支票悉遭退票，迄今
      仍未償付乙節，並不爭執。
（２）建銘公司之法定代理人為簡銘住，凡此有支票退票理由單上所載「法人存戶負
      責人姓名簡銘住」等字樣足佐。簡銘住之印章緊臨排列在公司大章之後，簡某
      係代表公司完成發票行為，殆無疑義。又建銘公司係法人，其由自然人簡銘住
      代理而簽發支票，形式上建銘公司已完成簽發票據之行為，其後上訴人再於支
      票正面之發票人欄簽章，顯然係獨立的與建銘公司二人共同簽發支票，依票據
      之文義性，上訴人自應負發票人給付票款責任。上訴人自承為建銘公司大股東
      ，與董事長簡銘住出資額相同，擔任公司總經理，並負責現場之監工云云，由
      是言之，建銘公司向被上訴人購買大理石材，用於所建房屋上，於房屋出售後
      所得價款，已由上訴人與簡銘住朋分花用，豈能於被上訴人要求償付貨款時，
      以「購貨者係建銘公司，伊非公司負責人」置辯？上訴人只願分享權利卻不願
      共同承擔責任，毫無公理。尤有甚者，上訴人於被上訴人訴請給付貨款訴訟中
      ，明知與伊胞兄柯嘉雄間並無真正借貸關係，竟將其不動產虛偽設定五百萬元
      抵押權登記，用以達脫產逃債目的，並揶揄地對被上訴人稱：「告贏了還不是
      拿不到錢」！被上訴人已對渠等二人提出詐欺及偽造文書之刑事告訴，現由台
      灣嘉義地方法院檢察署偵查中，期能對民間以訛傳訛動輒以假抵押脫產之歪風
      ，當頭棒喝，並昭炯戒！
（四）再本件上訴人與建銘石材企業有限公司共同簽發以第一銀行新西分行第○六四
      六一─七帳號為付款人之支票共十六紙，先後向被上訴人購買大理石，貨款共
      計五百二十一萬三千七百五十元，支票屆期提示，悉遭退票，貨款迄未給付，
      以上事實，有卷附之送貨單四十六紙、支票暨退票理由單各十六紙為證。
（五）上訴人對於送貨單之真正，並不爭執，且承認支票確為其所共同簽發，惟辯稱
      ：伊只是建銘公司股東，購貨者係建銘公司，被上訴人不應向伊請求給付貨款
      ；至於伊會共同簽發支票，係因申請支票帳戶時，為便於知悉建銘公司之財務
      狀況，才加蓋伊印章用以完成建銘公司之發票行為，藉此對公司負責人簡銘住
      有牽制作用云云。
（六）然查：
（１）按在票據上簽名者，依票據上所載文義負責；二人以上共同簽名時，應連帶負
      責。發票人對於執票人連帶負責。票據法第五條、第九十六條分別定有明文。
      而連帶債務之債權人，得對於債務人中之一人、或數人、或其全體，同時或先
      後，請求全部或一部之給付，民法第二百七十三條第一項亦定有明文；又「支
      票乃文義證券及無因證券，證券上之權利義務悉依證券上所載文句而決定其效
      力，從而支票上權利，依支票文義而發生，與其基礎之原因關係各自獨立，支
      票上權利之行使不以其原因關係存在為前提，故其原因關係不存在或無效時，
      執票人仍得依支票文義行使其榷利」（最高法院四十九年台上字第三三四號判
      例參照）；且「發票人應否擔保支票文義之支付；不以發票人在付款人處預先
      開設戶頭為準，苟己在支票簽名表示其為發票人，縱未在付款人處預為立戶，
      仍應擔保支票之支付」（最高法院五十年台上字第二六八三號判例）、「支票
      為文義證券，不以發票人與付款人間有付款委託及向付款人領用支票為要件」
      （最高法院六十九年台上字第七二五號判決意旨參照）。
（２）本件上訴人於原審法院審理時，對於買賣之真正不爭執，並自承系爭十六紙支
      票確為其所簽發，自應就其所簽發之支票金額，與建銘公司負連帶責任。上訴
      人抗辯係為完成建銘公司之發票行為，才在票據上簽章，伊並非發票人，不應
      向其請求云云，顯對法律有所誤認。
（七）綜上所述，被上訴人本於買賣及票據競合之法律關係，訴請上訴人與建銘公司
      就其所簽發之票據金額，與建銘公司負連帶給付責任，核無不合。原審認事用
      法，並無違誤，據為判決，亦無不當，上訴人仍執陳詞據為上訴，顯無理由。
三、證據：援用第一審所提證據。
丙、本院依上訴人聲請，向第一商業銀行新西分行調取建銘公司之開戶印鑑及建銘公
    司簽發支票之相關資料。
      理      由
一、按共同訴訟中，一人之行為或他造對於共同訴訟人中一人之行為及關於其一人所
    生之事項，除別有規定外，其利害不及於他共同訴訟人，民事訴訟法第五十五條
    定有明文；本件上訴人上訴理由係抗辯其並非系爭買賣契約當事人及非系爭支票
    之發票人，不負給付貨款及票款責任，核係關於其一人所生之事項，上訴人上訴
    之效力自不及於原審共同被告之建銘公司及簡銘住，合先敘明。
二、本件被上訴人起訴主張原審共同被告建銘公司向被上訴人購買石材，尚欠五百二
    十一萬三千七百五十元之價款未給付被上訴人，訴外人建銘公司為清償貨款，交
    付由原審共同被告建銘公司、及上訴人二人共同簽發，由原審共同被告簡銘住背
    書，而如原判決附表所示之支票十六紙，詎屆期因存款不足，遭拒絕往來而退票
    ，為此本於買賣及票據之法律關係，請求上訴人與原審共同被告建銘公司、簡銘
    住連帶負清償之責（原審判決後，共同被告建銘公司、簡銘住均未聲明不服，且
    本件上訴人之上訴效力不及於該二人，本件僅就上訴人上訴部分為審理）等語。
    上訴人則以其並非系爭買賣契約之當事人，其所以於系爭支票上簽名者，實係完
    成原審共同被告建銘公司之發票行為，其並無發票之意思表示等情詞置辯。
三、被上訴人主張原審共同被告建銘公司向被上訴人購買石材，尚欠五百二十一萬三
    千七百五十元之價款未給付被上訴人，建銘公司為清償貨款，交付由原審共同被
    告建銘公司、及上訴人二人共同簽發，由原審共同被告簡銘住背書，如原判決附
    表所示之支票十六紙（按其中支票號碼0000000號支票之票款請求權，經
    被上訴人於原審撤回在案），詎屆期因存款不足，遭拒絕往來而退票之事實，固
    據被上訴人於原審提出送貨單、支票暨退票理由單（均影本）等件（原審八十八
    年度訴字第八一三號民事卷第九頁至第四十七頁）為證，惟為上訴人否認，並以
    前揭情詞置辯，是則上訴人是否與原審共同被告建銘公司共同向被上訴人購買大
    理石材，及是否共同簽發系爭支票，應否連帶負發票人責任，厥為本件首應審究
    之爭點。
四、按民法上之債權契約，除法律有特別規定外，僅於特定人間發生法律上之效力（
    最高法院八十八年度台上字第八五八號判決意旨參照）；查系爭大理石材係原審
    共同被告建銘公司向被上訴人訂購者，此有上訴人於原審提出附卷，其上明確記
    載買受人為「建銘公司」之送貨單影本四十六件可參（原審八十八年度訴字第八
    一三號民事卷第九頁至第三十一頁），即被上訴人於八十九年七月十二日之民事
    準備書亦自陳：建銘公司係自八十三年十月起，陸續向被上訴人購買大理石材，
    貨款則開立建銘公司所有第一商業銀行新西分行之○六四六一─七帳號支票支付
    等語，益見系爭大理石材僅係原審共同被告建銘公司向被上訴人購買，上訴人雖
    係建銘公司股東，惟並非買賣系爭大理石材契約之當事人者，當可肯認；是上訴
    人既非系爭大理石買賣契約之當事人，揆諸首開說明，自不受系爭買賣之債權契
    約拘束，乃被上訴人僅以上訴人係建銘公司之大股東，且擔任建銘公司總經理，
    並負責現場之監工，建銘公司向被上訴人購買大理石材，用於所建房屋上，於房
    屋出售後所得價款，已由上訴人與簡銘住朋分花用，被上訴人已對上訴人提出詐
    欺之刑事告訴，遽認上訴人即應負系爭買賣大理石材契約之給付貨款義務云云，
    然縱被上訴人主張為真實，亦係上訴人是否應另負侵權行為責任問題，尚難據此
    即認上訴人亦係系爭買賣契約之當事人。本件被上訴人主張上訴人應與原審共同
    被告建銘公司連帶負給付貨款責任者，即有未合。
五、第按在票據上簽名者，依票上所載文義負責，二人以上共同簽名時，應連帶負責
    ，票據法第五條定有明文。惟公司之法定代理人在支票上除蓋用公司名章外，又
    自行簽名或蓋章於支票者，究係以代理人之意思，代理公司簽發支票？抑自為發
    票人，而與公司負共同發票之責任？允宜就其全體蓋章之形式及趣旨以及社會一
    般觀念而為判斷（最高法院七十年度上字第一五二九號判決意旨參照）；至於公
    司法定代理人以外之職員或監察人自行簽名或蓋章於支票者，是否應認為共同發
    票人者，應由票據全體記載之形式及旨趣觀之，如依一般社會觀念，足認該人之
    簽名，係為公司為發票行為者，則不能認該人為共同發票人（最高法院六十九年
    度台上字第五四八號判決意旨、六十七年度第七次民事庭庭推總會議決議亦同採
    此見解）；經查：
（一）系爭如原判決附表所示之支票，其支票發票人欄所蓋印章，依序為建銘公司大
      印、簡銘住（建銘法定代理人）印、乙○○印，且簡銘住及乙○○均於支票背
      面簽名背書乙節，此有被上訴人提出而為兩造所不爭之支票影本在卷可按（原
      審八十八年度訴字第八一三號民事卷第三十二頁至第四十七頁）。
（二）又原審共同被告建銘公司所有第一商業銀行新西分行之○六四六一─七支票存
      款帳號，係於八十三年十一月二十九日開立，其印鑑式樣為「建銘公司、簡銘
      住、乙○○」，嗣於八十八年六月二十一日經拒絕往來者，此亦有第一商業銀
      行新西分行於八十九年三月十四日，以一新四字第七三號函檢送之建銘公司支
      票存款印鑑卡及存戶退票查詢單附於本院卷可參。
（三）另建銘公司自八十三年十月起，陸續向被上訴人購買大理石材，貨款均以建銘
      公司所有嘉義第一銀行新西分行帳號○六四六一─七之支票支付，且系爭支票
      存款帳戶之支票初期信用良好，不曾退票，建銘公司交付支票之過程則為：由
      被上訴人之前任負責人王應郎，檢附請款之送貨單，親自到建銘公司，由簡銘
      住、乙○○核對，金額符合即由會計小姐在支票上蓋建銘公司大章，另由簡銘
      住蓋伊所保管代表公司作成發票行為之小章、再由乙○○蓋其個人私章後，交
      付王應郎收回等情，並為被上訴人於八十九年七月十二日之民事準備書所自陳
      ，且為上訴人所是認，亦堪信實。
（四）再上訴人抗辯：於八十六年初，建銘公司開始有退票情形，被上訴人即與建銘
      公司協議換票，並由建銘公司支付利息之事實，並據上訴人以八十九年七月二
      十一日陳報狀，檢送建銘公司支付被上訴人公司之支票明細表及利息計算書附
      於本院卷可參，被上訴人對於上開事實並未爭執，即被上訴人於原審八十八年
      十月二十七日行言詞辯論期日時，亦到場供述：王應郎（按即被上訴人公司之
      前任董事長）與簡銘住（按即建銘公司董事長）間有過協調，簡給王一間房子
      外，還欠五百多萬元，簽發支票交付，但未兌現等語（原審八十八年度訴字第
      八一三號民事卷第七十八頁），堪信上訴人主張上開事實為真實。
    綜前所述，原審共同被告建銘公司與被上訴人買賣大理石已歷三、四年，且貨款
    均以建銘公司所有系爭支票存款帳號之支票支付，其間支票之提示均屬正常，而
    建銘公司所有系爭支票存款帳號之支票開戶印鑑，除建銘公司及法定代理人外，
    尚應加蓋上訴人印章，苟支票上，有一印章不符，即予退票，被上訴人與建銘公
    司交易多年，對於系爭支票存款帳戶之支票上，必須加蓋被上訴人印章之事實，
    當知之甚詳，參酌系爭如原判決附表所示之支票背面，均有由建銘公司法定代理
    人簡銘住及上訴人再次簽名背書等情，苟上訴人於系爭支票發票人欄加蓋印章，
    確有與建銘公司共同發票之內心意思者，何須再於支票之背面簽名背書？凡此，
    益見上訴人於系爭支票發票人欄上加蓋印章者，就其全體蓋章之形式及趣旨，按
    諸社會一般觀念判斷，應係為完成建銘公司之發票行為者至明，況被上訴人於收
    取系爭支票時，猶知要求上訴人應另於系爭支票之背面簽名背書上，益證被上訴
    人已知上訴人於支票發票欄上加蓋印章者，無非係完成建銘公司之發票行為者亦
    明，本件上訴人於系爭如原判決附表所示之支票發票人欄加蓋印章，僅係完成建
    銘公司之發票行為，既無與建銘公司共同發票之意思表示，自不負發票人責任；
    被上訴人主張票據是無因性，在支票簽名蓋章就應負發票人責任，公司內部行為
    不能對外生效云云，與本件上訴人並無發票之意思表示，不負發票人責任者無干
    ，被上訴人上開主張尚無足採。
六、綜上所述，上訴人抗辯其並無系爭大理石買賣契約之當事人，亦非系爭支票之發
    票人，不負給付貨款義務及發票人責任者，為有理由，從而，被上訴人本於貨款
    請求權及發票人追索權，請求上訴人給付系爭款項為無理由，不應准許。另其假
    執行之聲請亦失所附麗，應併予駁回。原審未遑詳察，判命上訴人如數給付，並
    為假執行之宣告，自有未洽。上訴意旨指摘原判決不當，求予廢棄改判，為有理
    由。自應由本院予以廢棄改判，如主文第二項所示。
七、本件事證已臻明確，兩造其餘攻擊防禦方法之陳述，與判決結果並無影響，爰不
    一一論述，併此敘明。
八、據上論結，本件上訴為有理由，依民事訴訟法第四百五十條、第七十八條，判決
    如主文。
中      華      民      國    八十九    年      九      月      十三    日
                                    臺灣高等法院臺南分院民事第二庭
~B1審判長法官  吳    志    誠
~B2      法官  李    素    靖
~B3      法官  李    文    賢
右為正本係照原本作成。
如對本判決上訴，須於判決送達後二十日內向本院提出上訴狀；未表明上訴理由者，
應於上訴後二十日內向本院提出理由書。
中      華      民      國    八十九    年      九      月      十五    日
~B法院書記官  劉    清    洪


司法院資訊處製作；財團法人民間司法改革基金會備份。
